最高法院刑事判決　　　　　　九十六年度台上字第七二六三號
上　訴　人　台灣高等法院檢察署檢察官
上　訴　人
即　被　告　乙○○
選任辯護人　鄭洋一律師
上　訴　人
即　被　告　甲○○
　　　　　　丙○○
　　　　　　丁○○
　　　　　　戊○○
上 列一 人
選任辯護人　匡乃俊律師
上　訴　人
即　被　告　己○○　女民國60年7月6日生
　　　　　　庚○○　男民國55年3月22日生
　　　　　　辛○○　女民國60年3月14日生
被　　 告　 丑○○　女民國53年6月15日生
　　　　　　壬○○　女民國56年7月22日生
　　　　　　癸○○　女民國51年1月31日生
　　　　　　子○○　男民國47年4月2日生
上列上訴人等因被告等常業詐欺等罪案件，不服台灣高等法院中
華民國九十五年七月十一日第二審判決（九十四年度上訴字第三
三一七號，起訴案號：台灣士林地方法院檢察署八十九年度偵字
第八三０五、六六八九號，八十九年度偵緝字第五六三號，九十
年度偵字第一五四八、八二八八、九八二二號，九十年度偵緝字
第四三二、四三五、四三七、五一七、五一八、五一九、五五六
、五六三、五六四、五六六、五八一、五八五、五八七、六０一
、六０二、六０六、六一五、六一六、六二三、六四八、六四九
、六五九、六七八、六九二、七０三、七０四、七０八、七一七
《原判決誤繕為第一七一號》、七四五、七六九號，九十一年度
偵字第一四六九、一六八一號，九十一年度偵緝字第五三、六二
、六九、七０、八一、八六、九０、九二、九七、九八、一一八
、一二四、一四０、一六一、二０九、二二一、二九０、三一五
、三三二、四一０號），提起上訴，本院判決如下：
    主  文
原判決關於甲○○、乙○○、丙○○、丑○○部分撤銷，發回台
灣高等法院。
其他上訴駁回。
    理  由
一關於撤銷發回（甲○○、乙○○、丙○○、丑○○）部分：
本件原判決維持第一審依刑法修正前關於牽連犯、常業犯之規定
，從一重論處上訴人即被告甲○○、丑○○、乙○○共同以詐欺
為常業各罪刑；另依刑法修正前關於牽連犯、連續犯之規定，從
一重論處上訴人即被告丙○○共同連續行使偽造私文書，足以生
損害於他人罪刑，駁回甲○○、丑○○、乙○○、丙○○在第二
審之上訴，固非無見。
惟查：(一)本件原判決事實記載戴俊源（別名戴維良，由第一審法
院另結）、甲○○、劉冠伶（由第一審法院另結）、丑○○、乙
○○與姓名不詳之成年男子「陳先生」、「梁明照」等人，自民
國八十七年三月間起至八十八年六月間止共組詐騙集團，先後在
台北市○○○路○段六五巷一五號五樓國賓飯店附近、台中市○
○○路三八四號、台北縣板橋市等不詳地點及台北縣三重市○○
路○段二之一號，成立「國聯房屋仲介有限公司」（下稱國聯公
司），由戴俊源任負責人、甲○○任會計、劉冠伶為中部分公司
負責人兼對保業務、丑○○負責徵信及對保業務、乙○○、「梁
明照」任業務員、「陳先生」為板橋分公司負責人，其等共同基
於行使偽造公文書、私文書、特種文書或業務登載不實文書，及
意圖為自己及他人不法所有之常業詐欺犯意聯絡，以刊登報紙或
客戶介紹之方式代辦貸款，其等明知丙○○等一百三十六人未曾
在原判決附表（下稱附表）一、二所示公司行號任職，陳子修等
四十六人雖曾在附表所示公司行號任職（其中沈建鴻於八十八年
始在緯錩有限公司任職，於八十七年辦理貸款時尚未到職；高曀
佩、柯坤龍、彭力政於貸款時已離職），但實際年薪、任職期間
及職稱等過低、過短，不符合核貸條件。戴俊源等人乃偽造或登
載不實之在職證明、勞工保險卡或扣繳憑單，並陪同江惠祺等前
往台北縣汐止市之遠東國際商業銀行股份有限公司台北汐止分行
（下稱遠銀汐止分行）辦得不等數額之信用貸款，戴俊源等人並
從中抽取新台幣（下同）數千元到數十萬元之利益，足生損害於
附表一、二所示公司行號及遠銀汐止分行等情。原判決既認丙○
○等「一百八十二人」係戴俊源等人以偽造公文書、私文書、特
種文書或業務登載不實文書以詐貸款項；但附表三只列明丙○○
等「一百三十人」有偽造在職證明、薪資扣繳憑單等情。其事實
認定前後不一，是林本龍等五十二人之貸款，有無以偽造相關證
件之方式為之，事實欠明，原審未待查明釐清，遽行判決，調查
職責，尚有未盡。(二)本件原判決認丙○○與戴俊源等人基於共同
詐欺之概括犯意聯絡，自八十七年十二月間起至八十八年五月間
止，連續介紹甘秀琴、張永富、王文禧、王阿乾、廖啟生、廖釧
發、紀智炫等急須用錢之人給戴俊源，共同向遠銀汐止分行詐貸
如附表一、二所示之款項，認丙○○僅成立普通詐欺罪，尚不成
立公訴人所指之常業詐欺罪等語（原判決第九、三九頁）。另認
甲○○、丑○○、乙○○為常業詐欺罪之共同正犯（見原判決第
五、五０頁）；是丙○○與戴俊源等人所共犯者究指普通詐欺罪
，抑或為刑法修正前之常業詐欺罪，事實有欠明確，致本院無從
判斷其適用法律當否之依據。又原審既就丙○○部分變更常業詐
欺罪之起訴法條，但未說明該部分有無「應變更起訴法條」之情
形，亦未引用刑事訴訟法第三百條，作為改判之依據，自有判決
不適用法則及理由不備之違誤。另原判決理由說明甲○○、丑○
○、乙○○等三人所為，係一行為觸犯行使偽造之公文書、私文
書、業務登載不實文書及特種文書之想像競合犯，應依修正前刑
法第五十五條規定從一重之行使偽造公文書或私文書或業務登載
不實文書罪論處（原判決第五二頁），而未從中擇一重論處罪刑
，併有可議。(三)按已受請求之事項未予判決者，其判決當然為違
背法令，刑事訴訟法第三百七十九條第十二款定有明文。查本件
第一審判決後，檢察官認丑○○部分量刑過輕，對之提起第二審
上訴（見台灣士林地方法院檢察署九十三年度請上字第九六號上
訴書第八頁），原判決對此部分之上訴，並無一語敘及，自有已
受請求之事項未予判決之違誤。甲○○、乙○○、丙○○上訴意
旨指摘原判決關於其等部分不當，檢察官上訴理由指摘關於丑○
○部分不當，尚非全無理由，應認各該部分有撤銷發回更審之原
因。
二關於庚○○部分：
按刑事訴訟法第三百七十七條規定，上訴於第三審法院，非以判
決違背法令為理由，不得為之。是提起第三審上訴，應以原判決
違背法令為理由，係屬法定要件。如果上訴理由書狀並未依據卷
內訴訟資料，具體指摘原判決不適用何種法則或如何適用不當，
或所指摘原判決違法情事，顯與法律規定得為第三審上訴理由之
違法情形，不相適合時，均應認其上訴為違背法律上之程式，予
以駁回。本件上訴人庚○○上訴意旨略稱：上訴人因一時失慮而
犯罪，深具悔意，無再犯之虞，請求給予緩刑云云。查原判決認
上訴人因急需用錢，明知其未於附表二編號六七之旭東營造有限
公司（下稱旭東公司）任職，因其資力，無法獲得銀行之信貸，
乃於得知戴俊源等詐欺集團有代人貸款情事，即與戴俊源等人共
同基於犯意之聯絡，由戴俊源指示甲○○，委由姓名年籍不詳之
會計師偽造旭東公司之在職證明、扣繳憑單資料後，再陪同庚○
○至遠銀汐止分行辦理六十萬元之消費性信用貸款，其間只繳納
數期不等本息，尚有五十八萬零三十六元未還清，足生損害於旭
東公司、石國樑及遠銀汐止分行，案經遠東銀行提出告訴等情，
係依憑上訴人坦承未曾在旭東公司任職，而持戴俊源等人偽造不
實在職證明、扣繳憑單資料，向遠銀汐止分行貸款六十萬元等情
不諱，核與告訴人及旭東公司職員石欣穎證述之情節相符，並有
偽造之庚○○在職證明書、八十七年度扣繳憑單、徵信調查表、
攤還收息紀錄查詢表等證據，資以認定上訴人有共同行使偽造私
文書、特種文書、詐欺取財等犯行，因認第一審依刑法修正前之
牽連犯規定，從一重論處上訴人共同行使偽造私文書罪刑之科刑
判決，為無不合，予以維持，駁回上訴人在第二審之上訴，已敘
明其所憑之證據及認定之理由，原判決所為論述，核與卷證資料
相符，從形式上觀察，並無違背法令之情形。按量刑之輕重及是
否諭知緩刑，均屬事實審法院之職權，且上訴人迄未清償欠款，
原審未諭知緩刑，自難指為違法，上訴意旨純就原審職權之適法
行使任意指為違法，核與法律所定得為第三審上訴理由之違法情
形不相適合，其上訴為違背法律上之程式，應予駁回。本件上訴
人之行使偽造私文書部分之上訴既不合法，由本院從程序上予以
駁回，則其所犯行使偽造特種文書、詐欺取財部分，亦無法併予
實體上審判，上訴人就此部分一併提起上訴，為法所不許，應予
駁回。
三關於丁○○、戊○○、己○○、辛○○、壬○○、癸○○、子
○○部分：
按刑事訴訟法第三百七十六條所列各罪之案件，經第二審判決者
，不得上訴於第三審法院，法有明文規定。本件公訴人起訴意旨
認丁○○係犯刑法第二百十五條、商業會計法第七十一條第一款
之罪；戊○○係犯刑法第三百三十九條第一項之罪；己○○、辛
○○係犯同法第二百十六條、第二百十五條、第三百三十九條第
一項之罪（見起訴書第三八、三七頁），嗣關於丁○○填製扣繳
憑單之違反商業會計法第七十一條第一款之罪，公訴人於論告時
已變更起訴法條為刑法第二百十五條之罪（見第一審卷(五)第二六
四頁、第一審判決第一一０頁、原判決第五０頁），原審就丁○
○、戊○○、己○○、辛○○部分，並維持第一審依刑法第二百
十六條、第二百十五條、第三百三十九條第一項從一重論處其等
共同意圖為自己不法之所有，以詐術使人將本人之物交付各罪刑
，駁回丁○○、戊○○、己○○、辛○○在第二審之上訴，核係
刑事訴訟法第三百七十六條第四款之罪，檢察官於原審言詞辯論
終結前未就起訴罪名有所爭執，此部分既經第二審判決，自不得
上訴於第三審法院。至公訴意旨略以被告壬○○、癸○○、子○
○犯有刑法第二百十六條、第二百十五條、第三百三十九條第一
項之罪，既經原審維持第一審諭知該等被告無罪。屬刑事訴訟法
第三百七十六條第一款、第四款所列之案件，檢察官於原審言詞
辯論終結前亦未就起訴罪名有所爭執，此部分既經第二審判決，
亦不得上訴於第三審法院。丁○○、戊○○、己○○、辛○○及
檢察官猶對壬○○、癸○○、子○○提起上訴，顯非法之所許，
應予駁回。
據上論結，應依刑事訴訟法第三百九十七條、第四百零一條、第
三百九十五條前段，判決如主文。
中　　華　　民　　國　九十六　年　 十二 　月　 二十 　日
                      最高法院刑事第四庭
                          審判長法官  莊　登　照
                                法官  黃　一　鑫
                                法官  林　秀　夫
                                法官  徐　昌　錦
                                法官  許　錦　印
      本件正本證明與原本無異
                                      書  記  官
中　　華　　民　　國　九十六　年　 十二 　月　二十五　日
                                                      Ｅ
